臺灣高等法院刑事裁定
110年度抗字第1010號
抗  告  人
即  被  告  林亭儀



上列抗告人即被告因違反毒品危害防制條例案件，不服臺灣新北
地方法院109年度審訴字第596號，中華民國110年6月7日裁定（
起訴案號：臺灣新北地方檢察署109年度毒偵字第1075號），提
起抗告，本院裁定如下：
    主  文
抗告駁回。                                              
    理  由
一、原裁定意旨略以：抗告人即被告甲○○施用第一、二級毒品之
    犯行，前經原審於民國109年8月24日以109年度審訴字第596
    號裁定令入勒戒處所觀察、勒戒，執行後經法務部○○○○○○○○
    ○○附設勒戒處所評估後，認抗告人仍有繼續施用毒品傾向，
    此有原審前開裁定、法務部○○○○○○○○○○110年5月18日北女所
    衛字第11061002650號函所出具之有無繼續施用毒品傾向證
    明書及有無繼續施用毒品傾向評估標準紀錄表各1份可佐。
    是以，抗告人既有繼續施用毒品之傾向，依修正後毒品危害
    防制條例第20條第3項、第23條第2項第35條之1之規定，爰
    不待聲請，自應由原審依職權裁定令抗告人入戒治處所強制
    戒治，其期間為6個月以上，至無繼續強制戒治之必要為止
    ，但最長不得逾1年等語。
二、抗告意旨略以：原裁定係以抗告人之前科紀錄與行為表現、
    臨床評估社會穩定度作為綜合判斷以認定。其中抗告人之前
    科紀錄與行為表現分數佔9成，何有專業評斷可言，有違一
    事不二罰及憲法第8條人身自由之保障、比例原則及罪刑相
    當原則。抗告人於去年8月間曾至新店耕莘醫院自費以美沙
    東替代療法代替部分毒癮，早有戒毒之心，直至入所勒戒毒
    癮已完全戒除，並於執行期間安份守己，無任何違規紀錄，
    深具悔意，且現今疫情嚴重，望能早日返家陪伴家人。抗告
    人原計畫於勒戒出所後要與未婚夫結婚，也因此無法進行，
    爰依毒品危害防制條例第20條之1請求依新修正之評估標準
    重新評定云云。
三、按毒品危害防制條例於109年1月15日由總統公布，並於公布
    後6個月即109年7月15日施行，且同條例第35條之1第2款並
    規定，施行前犯第10條之罪之案件，於修正施行後「審判中
    之案件，由法院或少年法院（地方法院少年法庭）依修正後
    規定處理；依修正後規定應為不起訴處分或不付審理之裁定
    者，法院或少年法院（地方法院少年法庭）應為免刑之判決
    或不付審理之裁定。」又觀察、勒戒後，檢察官或少年法院
    （地方法院少年法庭）依據勒戒處所之陳報，認受觀察、勒
    戒人有繼續施用毒品傾向者，法院得依檢察官聲請裁定或由
    少年法院（地方法院少年法庭）裁定令入戒治處所強制戒治
    ，其期間為6個月以上，至無繼續強制戒治之必要為止，但
    最長不得逾1年。依前項規定為觀察、勒戒或強制戒治執行
    完畢釋放後，3年後再犯第10條之罪者，適用前2項之規定，
    毒品危害防制條例第20條第2項、第3項定有明文。次按有無
    繼續施用毒品傾向之評估標準，並非完全以受勒戒人勒戒後
    之結果為準，勒戒前之各種情況，仍應作為評估之依據。依
    勒戒處所評分說明手冊規定，係以前科紀錄與行為表現、臨
    床評估、社會穩定度，3項合併計算分數，每1大項皆有靜態
    因子與動態因子。而關於有無繼續施用毒品傾向之評估標準
    ，法務部因應毒品危害防制條例之修正及109年11月18日最
    高法院刑事大法庭109年度台上大字第3826號裁定意旨，業
    於110年3月26日以法矯字第11006001760號函修正頒布「有
    無繼續施用毒品傾向評估標準紀錄表」、「有無繼續施用毒
    品傾向評估標準評分說明手冊」，上開評分說明手冊載明判
    定之原則：「受觀察勒戒人入所後，經過2週時間的觀察、
    勒戒，由處所及醫療人員依據其各項紀錄、資料及觀察勒戒
    期間之行為表現，加以評分。在勒戒人入所4至6週後，可再
    做1次評估以做必要之評分修正。每1大項皆有靜態因子與動
    態因子。先以靜態因子分數評分，靜態因子分數總分在60分
    （含）以上為『有繼續施用毒品傾向』；60分以下，與動態因
    子分數相加，如果總分在60分（含）以上，為『有繼續施用
    毒品傾向』」，又評估標準紀錄表及說明手冊中「前科紀錄
    與行為表現」之第1題及第3題之計分方式修正如下（餘無修
    正）：㈠第1項「毒品犯罪相關司法紀錄」：計分方式修正為
    每筆（次）5分，總分上限為10分；㈡第3項「其他犯罪相關
    紀錄」：計分方式修正為每筆（次）2分，總分上限為10分
    。是被告有無「繼續施用毒品傾向」，係依具體個案之臨床
    實務及相關事證等情綜合判定，有其相當之專業依據及標準
    ，且涉及專門醫學，又衡酌強制戒治之目的，係為協助施用
    毒品者戒斷毒品之心癮及身癮所為之1種保安處分類型，而
    該評估標準係將與判斷有無繼續施用傾向之相關因素加以列
    舉及量化，適用於每1位受觀察、勒戒處分之人，具一致性
    、普遍性、客觀性，以利執法者判定受勒戒人有無繼續施用
    毒品傾向，倘其評估由形式上觀察，無擅斷或濫權等明顯不
    當情事，法院應予尊重。　
四、本院查：
　㈠抗告人因於108年12月9日24時許，在其位於新北市○○區○○路0
    0巷00○0號住處內，施用第一級毒品海洛因、第二級毒品甲
    基安非他命各1次，經原審法院於109年8月24日以109年度審
    訴字第596號裁定送勒戒處所觀察、勒戒，並於110年4月18
    日入法務部○○○○○○○○○○附設勒戒處所執行觀察、勒戒，期間
    經該勒戒處所之醫師依110年3月26日修正評估標準，評分為
    ：⒈前科紀錄與行為表現部分合計為40分（毒品犯罪相關司
    法紀錄「10筆」，上限10分、首次毒品犯罪年齡為「20歲以
    下」計10分、其他犯罪相關紀錄「7筆」計10分、入所時尿
    液毒品檢驗為「多種藥物反應」計10分，上開4項靜態因子
    合計為40分；所內行為表現之動態因子評定為0分）；⒉臨床
    評估部分合計為30分（「有」多重毒品濫用，種類為「海洛
    因、安非他命」，計10分、「有」合法物質濫用，種類為「
    菸」計2分、使用方式為「有注射使用」計10分、使用年數
    為「一個月至一年」計5分，上開靜態因子合計為27分；精
    神疾病共病（含反社會人格）為「無」計0分、臨床綜合評
    估（含病識感、動機、態度、就醫意願）評定為「輕度」計
    3分，上開動態因子合計為3分）；⒊社會穩定度部分上限為5
    分（工作為「全職工作看護」，計0分、家人藥物濫用為「
    有」計5分，上開靜態因子合計為5分；入所後家人是否訪視
    為「無」計5分、出所後是否與家人同住則為「是」計0分，
    上開動態因子合計為5分）。以上⒈至⒊部分所示靜態因子及
    動態因子總分合計為75分，經重新評定仍為「有繼續施用毒
    品傾向」等情，亦有法務部○○○○○○○○○○附設勒戒處所110年5
    月18日北女所衛字第11061002650號函檢送之有無繼續施用
    毒品傾向證明書、有無繼續施用毒品傾向評估標準紀錄表附
    卷可憑（見109年度審訴字第596號卷第245至249頁）。是新
    修正之「有無繼續施用毒品傾向評估標準」既係法務部邀集
    專家學者暨相關機關研商後修正完竣，以因應本次毒品危害
    防制條例之修法意旨，且為一般受觀察勒戒處分人均一體適
    用，並無恣意、濫權情事，本院就此專業判斷自應尊重。而
    且依照評分說明手冊載明判定之原則，上述評估係該所相關
    專業知識經驗人士，於抗告人受觀察、勒戒期間，依其本職
    學識評估抗告人之前科紀錄與行為表現、臨床評估、社會穩
    定度等因子所為之綜合判斷，經科學驗證所得之結論，足徵
    上開證明書及評估標準紀錄表，係綜合個案之臨床實務及具
    體事證為評分，以判定抗告人有繼續施用毒品傾向，自形式
    上觀察，並無擅斷或濫權等明顯不當之情事，自得資為判斷
    抗告人有無繼續施用毒品傾向之證明。是自上開評定之評分
    結果觀之，本件抗告人既有施用第一、二級毒品之事實，並
    由原審法院裁定送勒戒處所執行觀察、勒戒後，經勒戒處所
    依個案之臨床實務及具體事證，專業評估判定抗告人為「有
    繼續施用毒品傾向」，尚未戒除毒癮，則為降低其再次施用
    毒品之危險性，自有依法施以強制戒治之必要。從而，原審
    依據修正後之評估標準，依職權裁定抗告人令入戒治處所施
    以強制戒治，期間最長不得逾1年，於法並無不合。抗告意
    旨徒以疫情嚴重為由，請求免除強制戒治，早日返家陪伴家
    人及與未婚夫結婚云云，與其是否令入強制戒治處所戒治之
    判斷無涉，且均非可免予強制戒治執行之法定事由，附予敘
    明。
　㈡至抗告人雖辯稱：以前科紀錄與行為表現分數佔抗告人有無
    繼續施用毒品傾向評估標準總分之9成，而有違一事不二罰
    云云。然於司法實務或醫學臨床上，具有毒品前科紀錄者，
    或因長期有機會接觸毒品，或因欲藉由毒品作用暫時隔絕現
    實環境，其反覆性、繼續性地再犯施用毒品犯行之機率，確
    實較沒有毒品前科者高，因此上開評估標準方會將勒戒人之
    前科紀錄列入重要之評分項目，且於評分說明手冊明訂：所
    謂毒品犯罪相關司法紀錄，不論其為吸食施打、運輸、販賣
    、持有毒品或其他罪名，凡觸犯毒品危害防制條例、原肅清
    煙毒條例、原麻醉藥品管理條例或管制藥品管理條例相關刑
    罰規定者均屬之，觀察勒戒、強制戒治及緩起訴後不起訴的
    紀錄也列入毒品相關犯罪紀錄項目範圍。況查，抗告人自88
    年起，即有多次因違反毒品危害防制條例案件，經法院裁定
    觀察勒戒、判處罪刑並執行之紀錄，有本院前案紀錄表在卷
    可參。而抗告人於上開期間屢經執行觀察勒戒及法院判處之
    罪刑後，仍反覆施用毒品的前科紀錄，恰符合上開經驗法則
    ，可見上開評估標準將受勒戒人的前科紀錄做為重要評估依
    據，並無違法不當之處。且法務部新修正之「有無繼續施用
    毒品傾向評估標準」，已就其中「毒品犯罪相關司法紀錄」
    、「其他犯罪相關紀錄」設有計分上限，當無過度評價被告
    前科紀錄之虞。故抗告人此部分理由，亦屬無據。
五、綜上所述，原審依毒品危害防制條例第20條第3項、第2項後
    段、第35條之1第2款之規定，裁定被告令入戒治處所施以強
    制戒治，其期間為6個月以上，至無繼續強制戒治之必要為
    止，但最長不得逾1年，經核並無不合。抗告意旨徒以前詞
    指摘原裁定不當，請求撤銷原裁定，為無理由，應予駁回。
六、據上論斷，應依刑事訴訟法第412條，裁定如主文。
中　　華　　民　　國　　110 　年　　7 　　月　　5 　　日
                  刑事第四庭    審判長法　官  陳筱珮
                                      法　官  羅郁婷
                                      法　官  林怡秀
以上正本證明與原本無異。
不得再抗告。
                                      書記官  陳語嫣
中　　華　　民　　國　　110 　年　　7 　　月　　8 　　日